【裁判字號】    94,重訴,292
【裁判日期】    950920
【裁判案由】    返還房屋等
【裁判全文】
臺灣臺北地方法院民事判決             94年度重訴字第292號
    原      告  甲○○
    訴訟代理人  王元勳律師
    被      告  丁○○
                戊○○
    共      同
    訴訟代理人  莊鵬飛律師
上列當事人間返還房屋等事件，本院於中華民國95年9月5日言詞
辯論終結，判決如下：
    主  文
原告之訴及假執行之聲請均駁回。
訴訟費用由原告負擔。
    事實及理由
甲、程序方面：
    按訴狀送達後，原告不得將原訴變更或追加他訴，但擴張或
    減縮應受判決事項之聲明者，不在此限，民事訴訟法第255
    條第1項第3款定有明文。查原告起訴請求(一)被告戊○○應將
    坐落台北縣新店市○○段第0221（持分1/4）、第0221之1（
    持分1/4）、第0221之2（持分1/8 ）、第0221之3（持分1/8
    ）地號土地及其上第1253建號、門牌號碼為台北縣新店市○
    ○里○○路328巷36號2樓建物（下稱系爭不動產）返還予原
    告，並塗銷系爭不動產所有權登記。(二)被告丁○○應返還新
    台幣（下同）80萬元予原告及自起訴狀繕本送達翌日起至清
    償日止，按年息5%計算利息。(三)被告丁○○應返還原告共計
    44幅字畫及不動產所有權狀。嗣於民國95年9月1日將上開第
    3 項聲明減縮為：被告丁○○應返還原告所有如附件所示二
    幅字畫（見本院2 卷第93頁），核係屬應受判決聲明之減縮
    ，依上開規定，應予准許。
乙、實體方面：
一、原告起訴主張：因伊客居國外，伊父親王藹雲遂於83年起聘
    僱被告丁○○照料生活起居，並將不動產權狀及印鑑均由被
    告丁○○協助保管。詎被告丁○○與被告戊○○基於不法所
    有意圖，於93 年3月29日偽造王藹雲出售系爭土地及建物予
    被告戊○○之不動產所有權移轉契約書，並於同年7月26 日
    將系爭不動產移轉登記在被告戊○○名下。又被告丁○○藉
    照料王藹雲之便，竊取王藹雲家中如附件所示二幅字畫及盜
    領新台幣（下同）80萬元。而王藹雲於93年8月1日死亡，伊
    依繼承之法律關係，本於民法第767條或第179條規定，請求
    被告丁○○返還80萬元及如附件所示之二幅字畫。另依民法
    第767 條規定或以起訴狀繕本送達為解除買賣契約之意思表
    示，爰依民法第259 條請求被告戊○○返還系爭不動產，並
    塗銷登記等語。並聲明：(一)被告丁○○應返還80萬元予原告
    及自起訴狀送達被告翌日起至清償日止，按年息5%計算利息
    。(二)被告丁○○應返還原告如附件所示二幅字畫。(三)被告戊
    ○○應將系爭不動產返還予原告，並塗銷前開不動產所有權
    登記。(四)願供擔保聲請宣告假執行。
二、被告則以：被告丁○○乃王藹雲之看護家管，僅負責王藹雲
    平日生活起居及其交辦事項，並未保管王藹雲之財產及印鑑
    章。而系爭不動產原係王藹雲胞姐王佩玲所有，後因王佩玲
    過世後，由王藹雲繼承一半，另一半則因無人繼承而被收歸
    國有，被告丁○○以王藹雲名義向國有財產局所購買，王藹
    雲將另一半給予被告丁○○，並登記在被告戊○○名下，被
    告並無偽造王藹雲之不動產買賣契約書。被告戊○○並非系
    爭房屋之買賣契約當事人，原告不能依買賣契約向被告戊○
    ○請求，退步言之，縱使系爭買賣不動產之所有權登記為通
    謀虛偽意思表示，原告並非所有權人，亦無權撤銷上開隱藏
    之贈與登記。又王藹雲生前收集買賣字畫，並未委任被告丁
    ○○保管，王藹雲親自經手字畫之買賣，被告丁○○手中之
    張大千的茄子以及溥儒的觀音像，均係王藹雲贈送給被告丁
    ○○及訴外人楊明惠，原告並非贈與人，自無權撤銷贈與。
    另王藹雲每月自上海商業銀行戶頭領出交給被告丁○○以支
    付其生活費，而80萬元用以支付王藹雲生病住院用醫療費、
    看護費及生活費等語置辯。並聲明：(一)原告之訴及假執行之
    聲請均駁回。(二)如受不利判決，願供擔保請准免為假執行之
    宣告。
三、查系爭不動產於93 年7月26日由王藹雲移轉登記在被告戊○
    ○名下，而王藹雲開設之上海商業儲蓄銀行（下稱上海商銀
    ）帳戶於93年6月14日提領現金80萬元，嗣王藹雲於93年8月
    1 日死亡，原告係唯一繼承人。又原告對被告所提偽造文書
    等案件，業經臺灣臺北地方法院檢察署（下稱北檢）檢察官
    以94 年度偵續字第493號為不起訴處分在案等情，為兩造所
    不爭，復有系爭不動產謄本、土地登記申請書及買賣移轉契
    約書、上海商銀存摺、死亡證明書在、繼承系統表及戶口名
    簿，在卷可參（見本院1 卷第30頁至第46頁、第47頁至第50
    頁、第51頁，第145頁至第146頁），並經本院調閱上開偵查
    案卷查核屬實，堪信為真實。
四、原告本於所有物返還請求權、不當得利返還請求權及回復原
    狀請求權，請求被告丁○○返還如附件所示二幅字畫及80萬
    元；另本於所有物返還請求權及回復原狀請求權，請求被告
    戊○○返還系爭不動產，並塗銷前開不動產所有權登記，為
    被告所否認，並以上開情詞置辯。茲將本件兩造爭點分項析
    述如后：
(一)、被告有無偽造王藹雲名義文書，將系爭不動產移轉登記在被
    告戊○○名下？
    被告丁○○辯稱：伊以王藹雲之名義向國有財產局承購系爭
    不動產應有部分一半，並繳納費用，王藹雲將另一半應有部
    分讓與予伊，並登記在戊○○名下等語，業據證人即辦理系
    爭不動產過戶之代書丙○○於本院審理時證稱：系爭不動產
    一半是屬國有財產局，王藹雲於92 年5月間委託伊代辦承購
    事宜，伊將承購單拿給丁○○，待繳完款後將收據交給伊，
    伊再向國有財產局辦理移轉至王藹雲，而當時王藹雲向國有
    財產局申購的目的，就是要將系爭不動產過戶給丁○○，但
    丁○○表示這樣太麻煩，要求直接過戶至戊○○名下，王藹
    雲將章交給伊在系爭不動產之過戶申請書上用印，再親自簽
    名等語相符（見本院1 卷137頁、第138頁），復有王藹雲向
    國有財產局申購文件、國有財產局公函在卷可參（見本院1
    卷第152頁至第159頁），經核與被告丁○○提出之國有財產
    局產權移轉證明書、繳款書及台北縣政府稅捐稽徵處土地增
    值稅及契稅繳款書等情相符（見本院1 卷第82頁至第86頁）
    ，堪信為真實。況原告亦自承系爭不動產買賣文件上王藹雲
    印文為真正等情（見本院1卷第161頁），但原告無法舉證證
    明被告盜用王藹雲印鑑章之情，則原告主張被告偽造文件辦
    理系爭不動產過戶云云，自無足採，雖證人乙○○證陳：伊
    先前介紹王藹雲將字畫賣給日本醫生，後來王藹雲以購買新
    店房屋等由向伊催討價金云云（見本院1卷第165頁），惟此
    部分證詞充其量僅能證明王藹雲催帳理由，並無法證明王藹
    雲確以賣畫款向國有財產局購買系爭不動產，更與王藹雲將
    系爭不動產轉讓予被告丁○○無關。再者，原告告訴被告涉
    犯偽造文書等案件，亦經北檢檢察官以94 年度偵續字第493
    號為不起訴處分在案（見本院2 卷第109頁至第112頁）。可
    見王藹雲將系爭不動產轉讓予被告丁○○，雖以買賣為原因
    登記在被告戊○○名下，但實際上雙方間並無任何買賣關係
    ，堪予認定。從而，原告本於所有物返還請求權或回復原狀
    請求權，請求被告戊○○返還系爭不動產並為塗銷登記，為
    無理由，應予駁回。
(二)、被告丁○○有無盜領王藹雲80萬元及竊取如附件所示二幅字
    畫？
  1.被告丁○○辯稱：伊幫王藹雲提領80萬元係支付王藹雲醫療
    等費用所需，並提出中山醫院收據及開支明細表在卷足參（
    見本院1卷第93頁至第107頁），而其中50萬元係返還王藹雲
    生前向楊枝葉借貸款一節，業經證人楊枝葉於上開偵查時證
    述：伊於91年間有借20萬元、30萬元給王藹雲，伊係將中聯
    信託投資股份有限公司（下稱中聯信託公司）仁愛路分行之
    定存解除後，再借與王藹雲，後來王藹雲在93年間有償還伊
    50 萬元等語（見本院2卷第62頁），並經中聯信託公司以95
    年2 月21日（95）仁字第3號函檢附楊枝葉存款歸戶資料查
    詢表為憑，是被告丁○○辯稱提領80萬元除部分用以支付生
    活開銷、醫療費用並返還50萬元楊枝葉等語，堪予採信。
  2.又按以無權占有為原因，請求返還所有物之訴，被告爭執原
    告就其物並無所有權存在之事實者，原告自應負舉證之責。
    查原告主張被告丁○○盜領王藹雲80萬元及竊取其所有之二
    幅字畫，固提出王藹雲臨終前即93 年7月30日簽署之信函為
    憑（見本院2卷第89頁），惟觀諸馬偕紀念醫院94 年10月12
    日馬院院字第943433號函檢附王藹雲護理記錄表所示，王藹
    雲於93年7月30日白天皆處於睡覺或昏睡狀態（見本院2卷第
    37頁、第38頁），另觀諸證人即王藹雲看護周貴蘭於上開偵
    查時證陳：伊確在93 年7月30日文件上簽名，當時王藹雲有
    時清醒，有時在睡覺，當時原告問王藹雲可否先將家裡的字
    畫、房子放在他那邊，但王譪雲沒有搖頭也沒有點頭，而係
    有人扶他的手來簽名等語（見本院2 卷第62頁），王藹雲當
    時既處於昏睡狀態，則其對於外界事物判斷能力，自不如清
    醒時之意識來得清晰，更何況其對於原告詢問房子及字畫事
    項，毫無反應，可見其對於該文件內容，自無所悉，卻被人
    扶著手在文件上簽名，顯見王藹雲並非本於自由意識簽署該
    文件甚明。雖證人即王迪吾律師證稱：該紙93 年7月30日文
    件，伊之前到醫院探視王藹雲，由伊紀錄王藹雲口述內容，
    再帶回繕打後交由王藹雲簽名，但7 月30日簽名當時，伊並
    未在現場，並不知道王藹雲如何簽名等語（見本院2 卷第61
    頁），然而觀諸該份文件主旨：「(1)歸還房屋、土地所有權
    狀、印鑑。(2)歸還妳取走的字、畫，全數交給景明。(3)歸還
    妳取走的存摺、印章、現金」，不過箋箋數語，王迪吾律師
    既親赴醫院記錄王藹雲遺言，何以未能將所記錄之草稿交由
    王藹雲過目簽名？更無任何錄音可供比對記錄之正確性，則
    其事後委由他人所繕打文件內容是否為王藹雲當時之本意？
    誠非無疑。況且該份文件所指之字畫及現金，是否即指本件
    之80萬元及二幅字畫？亦不甚明確，則原告執此不實不盡文
    件，主張被告丁○○盜領80萬元及竊取二幅字畫，自無足取
    。
  3.綜上，原告本於所有物返還請求權或不當得利返還請求權，
    請求被告丁○○給付80萬元及法定遲延利息及如附件所示二
    幅字畫，為無理由。
五、綜上而論，原告本於所有物返還請求權、不當得利返還請求
    權、回復原狀請求權，請求被告丁○○返還如附件所示二幅
    字畫及80萬元；另本於所有物返還請求權及回復原狀請求權
    ，請求被告戊○○返還系爭不動產，並塗銷前開不動產所有
    權登記，均為無理由，應予駁回。又原告之訴既經駁回，其
    假執行之聲請應併予駁回。
六、本件事證已臻明確，兩造其餘攻擊防禦方法，及未經援用之
    證據，經本院斟酌後，認均不足以影響本判決之結果，自無
    逐一詳予論駁之必要，併此敘明。
七、訴訟費用負擔之依據：民事訴訟法第78條。
中    華    民    國    95    年    9     月    20    日
                        民事第一庭法官  傅中樂
以上正本係照原本作成。
如對本判決上訴，須於判決送達後20日內向本院提出上訴狀。
中    華    民    國    95    年    9     月    20    日
                                書記官  葉志昭


司法院資訊處製作；財團法人民間司法改革基金會備份。
